ACORDAO-COMPLETO-2344316

ACÓRDÃO 2279/2019 ATA 37/2019 - PLENÁRIO

VISTOS, relatados e discutidos os presentes autos de auditoria realizada na Companhia do Metropolitano de Brasília (Metrô-DF) , no Ministério das Cidades e na Caixa Econômica Federal, com o objetivo de avaliar a conformidade do Edital de Concorrência 02/2018 e seus anexos, o qual tem como objeto a contratação de empresa para execução das obras civis de expansão da Linha 1 – Trecho Samambaia do METRÔ, no Distrito Federal,
ACORDAM os ministros do Tribunal de Contas da União, reunidos em sessão de Plenário, ante as razões expostas pelo relator, em: 
9.1. dar ciência à Companhia do Metropolitano do Distrito Federal (Metrô-DF) , com fundamento no art. 7º da Resolução 265/2014 – TCU, da necessidade de aplicação da Lei 13.303/2016 nos procedimentos licitatórios que serão publicados, mesmo que a fase interna tenha sido iniciada anteriormente à data prevista no art. 91 daquela lei, com vistas à obtenção dos potenciais benefícios apresentados pela nova legislação;
	9.2. recomendar ao Ministério do Desenvolvimento Regional, com fundamento no art. 250, III, do Regimento Interno do TCU, que atualize o Manual de Instruções para Aprovação e Execução dos Programas e Ações para contemplar a obrigatoriedade de aplicação da Lei 13.303/2016 nas contratações que vierem a ser realizadas quando os intervenientes executores forem empresas públicas ou sociedades de economia mista, haja vista a expiração do prazo de transição previsto no art. 91 daquela lei.
	9.3. dar ciência desta deliberação aos interessados.

Auditoria realizada com o objetivo de avaliar a conformidade do edital de concorrência destinada à contratação de empresa para a expansão e modernização do Metrô do Distrito Federal.

Ministério do Desenvolvimento Regional; Caixa Econômica Federal; Companhia do Metropolitano do Distrito Federal; Ministério das Cidades (extinta).

3. Interessados/Responsáveis:
3.1. Interessado: Congresso Nacional (vinculador).

13.1. Ministros presentes: José Mucio Monteiro (Presidente), Benjamin Zymler, Augusto Nardes (Relator), Aroldo Cedraz e Raimundo Carreiro.
13.2. Ministros-Substitutos convocados: Augusto Sherman Cavalcanti, Marcos Bemquerer Costa, André Luís de Carvalho e Weder de Oliveira.

AUGUSTO NARDES

Adoto como relatório a instrução elaborada no âmbito da Secretaria de Fiscalização de Infraestrutura Urbana (SeinfraUrbana) , acolhida pelo corpo dirigente da unidade técnica (peças 14 a 16) :
Apresentação
Trata-se de auditoria realizada pela Secretaria de Fiscalização de Infraestrutura Urbana (SeinfraUrbana) na Companhia do Metropolitano de Brasília (Metrô-DF) , no Ministério das Cidades e na Caixa Econômica Federal no período compreendido entre 9/10/2018 e 19/10/2018, com o objetivo de avaliar a conformidade do Edital de Concorrência 02/2018 e seus anexos, o qual tem como objeto a contratação de empresa para execução das obras civis de expansão da Linha 1 – Trecho Samambaia do METRÔ, no Distrito Federal, no valor de R$ 122.909.390,69.
O empreendimento é um dos objetos do Termo de Compromisso 409.748-80/2014, cujo contrato foi firmado entre o Governo do Distrito Federal e a Caixa em 5/6/2014, tendo como interveniente executor o MetrôDF. O valor total do repasse é de R$629.993.932,20, e tem como objetivo a expansão e a modernização do Metrô-DF.
A fiscalização foi autorizada por meio do Acórdão 2485/2018-TCU-Plenário e da deliberação constante em despacho de 04/10/2018 do Coordenador-Geral de Controle Externo de Infraestrutura (TC Processo 029.671/2018-3) , inserindo-se no âmbito do Fiscobras 2019.
A presente auditoria vincula-se ao seguinte objetivo do Plano Estratégico do TCU para o período 2015-2021: coibir a má gestão dos recursos públicos.
I.1. Importância socioeconômica
Atualmente o sistema metroviário do Distrito Federal conta com 24 estações distribuídas ao longo de 42 Km de via que atendem a dois ramais operando em sistema ‘Y’: o Verde (32,6 km) , com destino a Ceilândia, passando por Taguatinga Centro; e o Laranja (27,5 km) , com destino a Samambaia, passando por Taguatinga Sul. Os dois ramais têm um tronco comum de 19,4 km, que vai da Estação Central à Estação Águas Claras, passando pela Região Administrativa do Guará. Atualmente o Metrô DF conta com 32 trens em operação e atende a uma média de 160 mil usuários por dia (Fonte: http://www.metro.df.gov.br/?page_id=4850) .
A extensão da linha 1 do Metrô do Distrito Federal em Samambaia faz parte das obras do Projeto de Expansão do Sistema Metroviário de Brasília. Este projeto consiste na ampliação da rede metroviária no Plano Piloto, Ceilândia e Samambaia, com a implantação de 5 novas estações e 6,7 quilômetros de trilhos.
Particularmente em Samambaia, serão construídos 3.671 metros de trilhos e duas novas estações (estações 35 e 36) , no trecho compreendido entre Quadras 100/200, da Av. Central até 1ª Avenida Sul.

Figura 1 - Metrô-DF - Fonte: EVTEA, Evidência 2

Figura 2 - Expansão do Metrô em Samambaia
A região de Samambaia fica a 25 quilômetros do Plano Piloto e inicialmente foi planejada para acolher o crescimento populacional do Distrito Federal, especialmente servidores públicos federais vinculados ao antigo DASP - Departamento Administrativo do Serviço Público. O projeto definitivo (1984) previa que a cidade comportaria 330.000 habitantes em lotes individuais, coletivos e de uso misto. Entre 1989 e 1992 a cidade foi a opção do Governo do Distrito Federal para o assentamento de milhares de habitantes oriundos de invasões e favelas de todo o DF. Nesse período a população urbana passou de 5.541 habitantes para 131.606 habitantes em 1992.
Segundo dados da Pesquisa Distrital por Amostra de Domicílios (PDAD 2015) , em 2015, Samambaia abrigava 258.457 habitantes, sendo 153.209 na faixa de idade entre 19 e 59 anos. A pesquisa ainda indicou que a cidade contava com uma renda domiciliar mensal de R$ 3.465,87 e per capita de R$ 914,61, estando, pois, no grupo média-baixa renda (localidades com renda domiciliar entre R$ 5.000,00 e R$ 2.500,00) .
Quanto à utilização de transporte para o trabalho pela população ocupada, segundo o PDAD 2015, 8,05% da população da Região utiliza o Metrô como principal modal para o trabalho, percentual que equivale a cerca de 9 mil usuários.
	População ocupada por utilização de transporte para o trabalho – PDADDF – 2015

		Total 
	Ônibus
	Automóvel
	Utilitário
	Metrô
	Motocicleta
	Bicicleta
	A pé
	Outros

	Sam.
	112.011
	53.402
	27.284
	0
	9.017
	2.410
	1.321
	9.483
	9.095

	DF
	1.254.842
	477.671
	519.782
	2.405
	33.136
	25.099
	15.360
	123.927
	57.463

Segundo o EVTEA apresentado, Samambaia está sofrendo uma forte alteração em seu perfil de uso e ocupação do solo, com o aumento da oferta de lotes de habitação coletiva e comerciais, o que deverá intensificar a concentração de moradores, resultando em investimentos nas atividades de comércio e de serviços para atendimento a essa população.
Quanto à geração de empregos, a região tem se destacado no setor da Construção Civil, para habitação coletiva e comercial, mas também em virtude da conclusão do Pólo Atacadista e Logístico Vargem da Benção, e da ampliação da Área de Desenvolvimento Econômico-ADE, que propiciaram a criação de mais de 10 mil empregos diretos e indiretos.
Neste sentido, existe uma expectativa de crescimento significativa da demanda de transportes em Samambaia, devido ao crescimento populacional, via migração da população oriunda de outras cidades do DF e entorno, bem como, em virtude do crescimento econômico.
Por fim, o estudo de viabilidade prevê que a expansão da linha e as duas novas estações de metrô da Samambaia atenderão uma demanda de 9.840 novos passageiros/dia. Número que, segundo o estudo apresentado, equivaleria a redução de 3.225 automóveis dia (considerando 1,3 passageiros/veículo) ou 62 ônibus alongados/dia (considerando 90 passageiros/veículo) .
Introdução 
I.2. Deliberação que originou o trabalho 
Em cumprimento ao Acórdão 2485/2018-TCU-Plenário e ao Despacho de 04/10/2018 da Coordenação-Geral de Controle Externo de Infraestrutura (TC Processo 029.671/2018-3) , realizou-se a auditoria Companhia do Metropolitano do Distrito Federal, no período compreendido entre 09/10/2018 e 19/10/2018.
As razões que motivaram a auditoria foram o volume de recursos envolvidos para a concretização do empreendimento, os achados de auditoria do TC Processo 011.498/2015-3 que embasaram o Acórdão 1992/2016-TCU-Plenário, bem como os riscos identificados em análise preliminar do edital de licitação, obtido mediante sistemática de acompanhamento tempestivo de editais, implementada na SeinfraUrbana.
I.3. Visão geral do objeto 
O Edital de Concorrência 02/2018 do Metrô-DF (Evidência 1) teve por objeto a contratação de empresa para execução de obras civis para expansão da Linha 1 – Trecho Samambaia do METRÔ-DF, na Região Administrativa de Samambaia, Distrito Federal. As obras compõem-se de 3,6 Km de via permanente (ferrovia) , incluindo pátio de manobras, duas estações metroviárias (estações 35 e 36) , quatro passarelas de pedestres, uma estação retificadora de energia elétrica e três viadutos, sendo um ferroviário e dois rodoviários.
A Concorrência é do tipo menor preço e em regime de empreitada por preço unitário, sendo que o valor estimado da contratação é de R$ 122.909.390,69, data base janeiro de 2018, incluso nesse valor o BDI de 20,94%. Do valor total, são previstos R$ 107.312.189,01 oriundos de repasse da União e R$ 15.597.201,68 a título de contrapartida do GDF.
Os recursos federais são assegurados por meio do Termo de Compromisso 409.748-80/2014, firmado entre o Governo do Distrito Federal e a Caixa Econômica Federal, tendo como interveniente executor a Companhia do Metropolitano do Distrito Federal.
A citada licitação faz parte do projeto de expansão e modernização do metrô do Distrito Federal, que ainda prevê novas estações na Região Administrativa de Ceilândia e na Asa Norte, bem como intervenções para modernização do sistema, as quais não estão contempladas no edital em exame.
Durante a elaboração deste relatório o Edital de Concorrência 02/2018 do Metrô-DF foi suspenso por meio da Decisão 5.531/2018 do Tribunal de Contas do Distrito Federal (TCDF) , no âmbito do Processo 30.221/2018-e (Evidência 8) .
O processo do TCDF cuida de aspectos técnicos do edital, bem como de representação formulada por empresa privada interessada na licitação. 
Em apertada síntese, a equipe técnica do TCDF identificou alguns pontos do citado edital que carecem de revisão, tais como: 
Exigências indevidas de habilitação técnico-operacional para participação do certame, que estão em desacordo com o previsto no art. 37, inciso XXI, da CF/88, no art. 30, § 1º, inciso I, e § 2º, da Lei nº 8.666/93 e na Súmula 263 do TCU; 
Necessidade de atualização do licenciamento de acordo com o Resolução CONAMA 479/2017; 
Ausência no Edital das ARTs relativas às atividades de elaboração do Termo de Referência, Orçamento, Memória de Cálculo, Desenhos Técnicos, Cronograma Físico-Financeiro; 
Necessidade de ajustes na minuta de contrato, principalmente no que tange a utilização do índice INCC para reajuste dos preços dos serviços; a inclusão de cláusula contratual prevendo a garantia quinquenal na minuta do contrato; a delimitação expressa dos serviços que efetivamente poderão ser subcontratados; e a inclusão de cláusula contratual contendo a previsão de se manter o desconto inicial do fator K nos aditivos contratuais. 
Fragilidades na elaboração do projeto do empreendimento, em especial no que se refere à indicação dos quantitativos de serviços dos projetos de terraplenagem e geométricos da Via Permanente e das Estações 35 e 36; à necessidade de detalhamento do projeto de drenagem relativo ao Emissário de Águas Pluviais; e à necessidade de complementação das informações iniciais apresentadas, indicando as fontes e as premissas utilizadas na elaboração do projeto, demonstrando a economicidade das soluções propostas; e   
Necessidade de revisão de itens do orçamento, tais como a o tipo de transporte utilizado para a terraplanagem; fornecimento de trilhos UIC 60; Fornecimento de brita para lastro ferroviário; e Usinagem de brita graduada com brita comercial em usina de 300 t/h; que, se ajustados, indicam uma possível economia de pelo menos R$ 1.125.163,52 (sobrepreço de 0,92%) . 
O TCDF também considerou procedente a alegação de demasiada restrição à habilitação técnico-operacional apresentada pela representante, em função da desarrazoada exigência de demonstração de capacidade dos serviços previstos no item 7.10.1.3 do Edital de Licitação por meio de um único atestado (edificação de 3.000 m²; superestrutura ferroviária 2 Km e viaduto vão 15 m) .
Embasada nas conclusões da equipe técnica, os Conselheiros do TCDF decidiram por suspender a licitação e determinar ao Metrô-DF a adoção de medidas saneadoras ou apresentação de esclarecimentos sobre as impropriedades relatadas, bem como dos fatos alegados na representação.  
I.4. Objetivo e questões de auditoria 
A presente auditoria teve por objetivo fiscalização de edital para a contratação da expansão e modernização do Metrô do Distrito Federal - DF.
A partir do objetivo do trabalho e a fim de avaliar em que medida os recursos estão sendo aplicados de acordo com a legislação pertinente, formularam-se as questões adiante indicadas:
O orçamento da obra encontra-se devidamente detalhado (planilha de quantitativos e preços unitários) e acompanhado das composições de todos os custos unitários de seus serviços?
Os preços dos serviços definidos no orçamento da obra são compatíveis com os valores de mercado?
O procedimento licitatório foi regular?
As adequações determinadas pelo Acórdão 1922/2019-TCU-Plenário foram ajustadas no presente Edital?
Ressalta-se que não serão tratados nesse relatório os pontos abordados pela fiscalização do TCDF, de modo que não ocorra sobreposição e retrabalho.
Por fim, convém registar que as obras de expansão e modernização do Metrô-DF já foram objeto de auditoria do TCU (TC Processo 011.498/2015-3) que culminou no Acórdão 1992/2016-TCU-Plenário, o qual determinou ao Metrô-DF a adoção de providências acerca da insuficiência de detalhamento das peças estruturais para referenciamento do quantitativo estimado de uso de aço CA 50; a comprovação das providências tomadas acerca do uso inadequado e antieconômico de serviço de transporte de material proveniente da escavação na modalidade ‘local’ em vez da ‘comercial’; e a apresentação de justificativa motivada e memória de cálculo detalhada sobre os coeficientes paramétricos utilizados na definição do kit de equipamentos de proteção individual.
Essas determinações são objeto do processo de monitoramento TC Processo 023.744/2016-2, o qual objetiva avaliar as medidas adotadas pelo Metrô-DF com vistas a sanar irregularidades verificadas, sendo que a comprovação das medidas então adotadas constitui uma das questões da presente auditoria.
I.5. Metodologia utilizada 
Os trabalhos foram realizados em conformidade com as Normas de Auditoria do Tribunal de Contas da União (Portaria-TCU n. 280, de 8 de dezembro de 2010, alterada pela Portaria-TCU n. 168 de 30 de junho de 2011) e com observância aos Padrões de Auditoria de Conformidade estabelecidos pelo TCU (Portaria-Segecex n. 26 de19 de outubro de 2009) .
Foi realizada a análise documental do Edital de Concorrência 2/2018 do Metrô-DF à luz da Lei 8.666/93 e da jurisprudência do TCU sobre licitações. Também foi verificada a possibilidade de aderência do Edital à Lei 13.303/2016, Lei das Estatais, que, dentre outros assuntos, aborda novas diretrizes para licitações de sociedades de economia mista e empresas públicas.  
Também foi elaborada a curva ABC de serviços para a análise da adequabilidade de preços e quantitativos, sendo a escolha feita por amostragem em função da representatividade do serviço frente ao valor total da obra (Evidência 9) . Para tanto, foi utilizado o Sistema de Auditoria em Orçamento do TCU (SAO) . Tendo em vista que se trata de análise de planilha de edital, cujo contrato ainda não foi formalizado, empregou-se o método da limitação do preço unitário (MLPU) , consoante jurisprudência desta Corte (Acórdão 2319/2009-TCU-Plenário, entre outros) .
Cabe ressaltar que a curva ABC elaborada foi realizada sobre o orçamento de referência do edital (evidência 6) . Foram analisados 50,51% dos valores envolvidos no orçamento, tendo sido verificado um indício de sobrepreço de R$ 1.744.555,97 que representa 1,4% sobre o valor referencial do orçamento da licitação, percentual este que se entende irrelevante, podendo-se atribuir à imprecisão da análise, ainda mais ponderando-se o método de cálculo empregado (MLPU) .
Dessa forma, entendeu-se que as análises do Edital e do orçamento de referência não evidenciaram achados materialmente relevantes. De outro modo, foi identificada uma oportunidade de melhoria por meio da aplicação da Lei 13.303/2016 às licitações do Metrô-DF, uma vez que a Lei das Estatais altera o ordenamento jurídico das licitações e contratações das empresas estatais possibilitando licitações e contratações mais eficazes e econômicas.
Por fim, em relação às determinações do Acórdão 1992/2016-TCU-Plenário, foi verificado que o Metrô-DF realizou estudos para a reavaliação estrutural de todas as estruturas de concreto do Trecho Samambaia (estações, viadutos, passarelas, SR63, estruturas de contenção de taludes e elementos de drenagem superficial) , bem como realizou a revisão do projeto de fundação das estruturas, ajustando-o às características geotécnicas locais.
O Metrô-DF informou, ainda, que o detalhamento do projeto estrutural do Trecho Samambaia, em cumprimento ao Acórdão 1992/2016-TCU-Plenário, acarretou uma revisão no quantitativo de aço e concreto e, consequentemente, na respectiva estimativa de custos. Tais medidas implementadas demonstraram o atendimento às determinações do Acórdão 1992/2016-TCU-Plenário e, por conseguinte, servirão de base para a instrução do TC Processo 023.744/2016-2, já tendo, inclusive, sido juntadas àqueles autos. Nada obstante, vale registar outras deficiências identificadas pelo TCDF sintetizadas nos parágrafos 23 e 24. 
I.6. Limitações inerentes à auditoria 
Importante mencionar que alguns dos serviços da parte A da Curva ABC não puderam ter seus preços confrontados com os referenciais oficiais de preço, devido a sua especificidade. Ainda assim, a amostra analisada representou 50,51% do valor total da planilha.
Registre-se, também, que, evitando-se, retrabalho e repetição de informações, não foram abordados os mesmos pontos tratados na fiscalização realizada pelo TCDF, o que possibilitou a otimização dos esforços entre as Cortes de Contas e o melhor enfoque na complementação das ações de controle.
I.7. Volume de recursos fiscalizados 
O volume de recursos fiscalizados alcançou o montante de R$ 122.909.390,69.
I.8. Benefícios estimados da fiscalização 
Entre os benefícios desta fiscalização pode-se mencionar a oportunidade de melhoria por meio da aplicação da Lei 13.303/2016, conhecida como Lei das Estatais, que, dentre outros assuntos, trata de novas regras que possibilitam otimizar e aumentar a eficiência de licitações e contratações de empresas estatais.
Achados de auditoria
III.1. Não utilização da lei das estatais 
Tipificação:
Falha ou Impropriedade (F/I) 
Situação Encontrada
Verificou-se que os procedimentos licitatórios do Edital de Concorrência 02/2018 do Metrô-DF, que tem como objeto a contratação de empresa para execução das obras civis de expansão da Linha 1 - Trecho Samambaia do METRÔ, tiveram como base legal a Lei 8.666/93, Lei de Licitações e Contratos da Administração Pública, em detrimento da aplicação da Lei 13.303/2016 (Lei das Estatais) . Esta lei introduz alterações nos procedimentos licitatórios das empresas estatais, sendo de cumprimento obrigatório para esses entes, respeitados os marcos temporais legalmente estabelecidos.   
A Lei 13.303/2016, que dispõe sobre o estatuto jurídico da empresa pública, da sociedade de economia mista e de suas subsidiárias, no âmbito da União, dos Estados, do Distrito Federal e dos Municípios, trata, dentre diversos assuntos, de regras de licitações aplicáveis às empresas públicas e às sociedades de economia mista, bem como suas subsidiárias, pertencentes à União, aos Estados, ao Distrito Federal e aos Municípios, que explorem atividade econômica de produção ou comercialização de bens ou de prestação de serviços, ainda que a atividade econômica esteja sujeita ao regime de monopólio da União ou seja de prestação de serviços públicos (Capítulo I, arts. 28-67) .
A citada lei altera o ordenamento das empresas estatais trazendo novas diretrizes para as licitações realizadas por esses entes, em substituição à 8.666/93. Entre elas pode-se citar a obrigatoriedade de publicação de regulamento interno de licitações e contratos, compatível com o novo ordenamento, especialmente no que concerne a: glossário de expressões técnicas; cadastro de fornecedores; minutas-padrão de editais e contratos; procedimentos de licitação e contratação direta; tramitação de recursos; formalização de contratos; gestão e fiscalização de contratos; aplicação de penalidades; e recebimento do objeto do contrato.
A Lei das Estatais também apresenta algumas outras alterações em relação às licitações, tais como a obrigatoriedade do uso dos referencias de preço Sinapi e Sicro; sigilo do orçamento estimado da licitação como regra, salvo devida justificativa para conferir publicidade; alteração nos prazos mínimos para apresentação de propostas ou lances; inversão das fases de habilitação e propostas como regra, previsão de adoção de modo aberto ou fechado de disputa, ou mesmo quando cabível, a combinação de ambos; e a previsão de preferência pelo uso de procedimentos eletrônicos.
A Lei 13.303/16 entrou em vigor em 1º de julho de 2016 (Art. 97) . Contudo, considerando a profundidade das mudanças impostas, o legislador optou por conceder prazo de 24 meses para que as estatais constituídas anteriormente à vigência da norma promovessem as adequações necessárias. Desta forma o prazo final para as estatais se adequarem se encerrou em 1º/7/2018.
Além do prazo para a adequação às suas diretrizes, a Lei previu, também, que os procedimentos licitatórios e contratos iniciados ou celebrados até o final do prazo de adequação, 1º/7/2018, permaneceriam regidos pela legislação anterior (art. 91, § 3º) .  
Nesse contexto, observa-se que o edital 2/2018 do Metrô-DF, empresa pública vinculada ao Distrito Federal, data de 20/09/2018, devendo, pois, ser regido pela Lei 13.303/16, uma vez que foi publicado após a data limite para as estatais se adequarem ao novo ordenamento jurídico.
Contudo, apoiado em argumentos da Diretoria Técnica do Metrô-DF e em parecer jurídico da Procuradoria Geral do Distrito Federal (Evidências 3, 4, 5, e 7) , o Metrô-DF decidiu utilizar o regime jurídico da Lei 8.666/93 para a licitação em questão. 
Parecer da Diretoria Técnica:
Em síntese, a Diretoria Técnica do Metrô-DF, em memorando de 11/6/18, (Evidência 3) argumenta que desde de 2014 as peças técnicas da fase interna da licitação foram elaboradas tendo como base a Lei 8.666/93 e a Lei 10.520/2002 (Lei do Pregão) . Alega que a fase interna de licitações concentra os atos que definem os rumos da licitação, e que especialmente em licitações de obras e serviços de engenharia é a fase que requer maior domínio técnico e administrativo, ainda mais se tratando do tipo de obra em tela, cuja complexidade e excepcionalidade são manifestas. 
Por fim, aduz que a Lei 8.666/93 continua em vigor em toda a Administração Pública e que todos os seus dispositivos, parâmetros e prazos foram seguidos no planejamento da licitação da expansão da Linha 1 do Metrô-DF. E, ainda, que, desde a publicação da Lei das Estatais, nenhum ato administrativo determinou ou regulamentou a migração gradual de licitações em fase interna ou na fase externa, tanto no âmbito federal como no distrital.  
Parecer da Procuradoria Geral do DF:
Por sua vez, o Parecer da Procuradoria Geral do Distrito Federal, de 14/06/2018, (Evidência 7) concluiu pela possibilidade de continuidade do processo licitatório em tela em conformidade com a Lei 8.666/93.
O parecer argumenta que o processo licitatório em questão teve início em 2014, por meio dos atos preparatórios, conhecidos como fase interna da licitação, estando amparado no §3º do art.91 da Lei 13.303/16. 
Aduz que interpretar e aplicar a nova norma de forma antagônica aos critérios técnicos utilizados na fase interna da licitação ocasionaria paralisação do procedimento, o que seria contrário ao interesse público, devido à iminente publicação do edital. Destaca que a longa e complexa adequação levaria a novo dispêndio de recursos públicos e demandaria longo prazo.
Ressalta que os princípios constitucionais da segurança jurídica, da razoabilidade, da eficiência, da moralidade e do interesse público não recomendam o adiamento do complexo processo licitatório para adaptações à nova Lei das Estatais, pois seria contrário ao interesse público e antagônico ao interesse da população que necessita do transporte público.
Análise de ambos os pareceres:
Nesse contexto é importante balizar dois pontos: o primeiro diz respeito ao prazo para a aplicação da Lei das Estatais às licitações; o segundo trata dos benefícios de sua aplicação.
 Quanto ao prazo de aplicação, conforme exposto acima, a Lei 13.303/2016 entrou em vigor no dia de sua publicação, 1/7/2016, e o caput do seu art. 91 conferiu um prazo de 24 meses para as empresas públicas e sociedades de economia mista constituídas antes desta data promoverem as adequações necessárias aos seus dispositivos.
Por sua vez, o § 3º do mesmo art. 91 previu uma exceção, qual seja, que permanecessem regidos pela legislação anterior os procedimentos licitatórios e contratos iniciados ou celebrados até o final do prazo previsto no caput.
Observa-se que o legislador indicou que os procedimentos licitatórios já iniciados até 1/7/2018 devem continuar regidos pela Lei 8.666/93. Contudo, o legislador não explicitou se esse início se refere à efetiva publicação ou ao início do planejamento da licitação, em sua fase preparatória.
Ressalta-se que os procedimentos de licitação se compõem de uma fase interna, ocorrida dentro do órgão ou entidade, momento em que são realizados os estudos preparatórios do objeto, e que vai até a elaboração do edital; e de uma fase externa, que se inicia com a publicação do edital e termina com a adjudicação do objeto da licitação.
Por sua vez, o Decreto Distrital 37.967 de 20/1/2017, que regulamenta a aplicação Lei 13.303/2016, no âmbito do Distrito Federal, determinou que o prazo de adequação das empresas estatais pertencentes ao Ente era até 30 de junho de 2018.
No certame em tela, foi informado que os estudos para as obras se iniciaram em 2014 (Evidência 4) .
Entende-se que Lei 13.303/2016 e o Decreto Distrital 37.967/2017 franquearam tempo razoável para a adequação dos estudos às inovações apresentadas pela nova legislação, visto que a nova legislação não introduziu mudanças técnicas profundas. 
Quanto aos benefícios da aplicação da Lei das Estatais nas licitações, importa registar que a lei trouxe vários dispositivos que visam tornar as licitações mais eficientes e menos onerosas, como, por exemplo, a redução do tempo da licitação e dos recursos humanos empregados no processo licitatório, em função da inversão das fases; a possibilidade de maiores descontos em função da possibilidade de uso do modo de disputa aberto, bem como a possibilidade de conjugar modo de disputa aberto e fechado; e a possibilidade de maior participação de licitantes em função da previsão de disputa eletrônica, em detrimento da presencial.
A Lei também elimina algumas exigências que dificultavam a participação de interessados, como a exigência de certidões de regularidade fiscal, trabalhista e certidão da empresa licitante afirmando que atende as condições do trabalho do menor. Bem como racionalizou a fase recursal, que agora se concentra em uma única fase, ao passo que na Lei 8.666/93 é possível recorrer de cada fase separadamente.
Por fim, importa registrar que quanto às exigências técnicas não houve mudanças profundas, sendo que, por exemplo, a definição de projeto básico e sua composição, bem como a obrigatoriedade do uso de referenciais oficiais de preço para o orçamento base permanecem inalterados. 
Em suma, a nova Lei das Estatais traz um compêndio de regras que possibilitam otimizar e aumentar a eficiência das contratações, em termos de tempo, custo, qualidade e transparência, o que resulta em aprimoramento da governança e gestão das contratações por ela regidas.
Sob esse prisma, considerar que a aplicabilidade da lei deve se restringir tão somente aos novos objetos que vierem a ser planejados, deixando de aplicá-la aos certames cujos atos preparatórios/ planejamento já houverem sido iniciados, ensejaria um desperdício de boas práticas nas contratações públicas das empresas estatais. Nesse contexto, considerando a plausibilidade dos argumentos apresentados pelo contratante, bem como a inespecificidade do dispositivo legal que tratou da aplicação da nova lei, entende-se que a situação encontrada se caracteriza mais como uma oportunidade de melhoria do que como um descumprimento legal.
Portanto, levando-se em consideração o exposto, será proposto recomendar ao Metrô-DF que adote providências para a aplicação da Lei 13.303/2016 nos procedimentos licitatórios que serão ainda publicados, mas cuja fase interna tenha sido iniciada anteriormente à data prevista no art. 91 daquela lei, com vistas à obtenção dos potenciais benefícios apresentados pela nova legislação. 
Vale chamar a atenção ainda para a informação trazida no parecer da Diretoria Técnica, de que inexiste regulamentação específica do Metrô/DF sobre a Lei das Estatais, o que demonstra o não atendimento ao art. 40 da Lei 13.303/2016. Contudo, tal artigo não delimitou prazo para seu atendimento. Sendo assim, será proposto recomendar ao Metrô-DF, também, que adote as providências necessárias para a elaboração do regulamento de que trata o mencionado dispositivo legal.
Em complemento, vale dizer que os documentos do MCidades que regem a aplicação dos recursos públicos do Orçamento Geral da União, a exemplo do Manual de Instruções para Aprovação e Execução dos Programas e Ações do Ministério das Cidades - MICE (Portaria 164/2013, com alterações posteriores) também carecem de alteração para induzir a aplicação da Lei 13.303/2013, uma vez que somente preveem a execução de objetos por meio da Lei 8.666/1993 e da Lei 12.462/2012 (RDC) .
Isso porque, em grande parte dos investimentos do MCidades, os intervenientes executores são empresas estatais, sejam companhias de metrô, sejam empresas públicas de transporte, ou mesmo em outras áreas de competência daquele ministério como a de saneamento, de habitação ou de urbanização. 
São esses intervenientes executores os órgãos responsáveis por realizar efetivamente as licitações para contratar os objetos a serem custeados pelo órgão federal. Logo, urge a necessidade de atualizar o referido manual (MICE) para incorporar a obrigatoriedade de utilizar a Lei 13.303/2016 nas contratações que vierem a ser realizadas por empresas estatais, sob pena de infringência ao art. 91 da respectiva lei.
Sendo assim, será proposto recomendar ao Ministério das Cidades que atualize seu Manual de Instruções para Aprovação e Execução dos Programas e Ações - MICE (Portaria 164/2013, com alterações posteriores) para contemplar a obrigatoriedade de aplicação da Lei 13.303/2016 nas contratações que vierem a ser realizadas quando os intervenientes executores forem empresas públicas ou sociedades de economia mista, sob pena de infringência ao art. 91 da respectiva lei.
Conclusão 
Trata-se de fiscalização, no âmbito do Fiscobras 2019, realizada pela Secretaria de Fiscalização de Infraestrutura Urbana (SeinfraUrbana) , com o objetivo de avaliar a conformidade do Edital de Concorrência 02/2018 da Companhia do Metropolitano de Distrito Federal (Metrô-DF) .
O edital em tela tem como objeto a contratação de empresa para execução das obras civis de expansão da Linha 1 – Trecho Samambaia do METRÔ, no Distrito Federal, o valor de referência previsto é da ordem de R$ 122.909.390,69.
O empreendimento se encontra abarcado pelo Termo de Compromisso 409.748-80/20014, cujo contrato foi firmado entre o Governo do Distrito Federal e a Caixa em 5/6/2014, tendo como executor o MetrôDF e tem como objetivo a expansão e a modernização do Metrô-DF.
Em relação às questões de auditoria A e B, que tratam, respectivamente, do detalhamento do orçamento da obra e da adequabilidade dos valores praticados, os testes aplicados não evidenciaram achados materialmente relevantes dignos de relato.
Em relação à questão C, que trata de regularidade do procedimento licitatório, foi identificada uma oportunidade de melhoria decorrente da constatação de que os procedimentos licitatórios do Edital tiveram como base legal a Lei 8.666/93, Lei de Licitações e Contratos da Administração Pública, em detrimento da aplicação da Lei 13.303/2016 (Lei das Estatais) . 
A Lei das Estatais, obrigatória para as empresas públicas e sociedades de economia mista vinculadas à União, Estados, Municípios e Distrito Federal a partir de 1º/7/2018, trata, dentre outros assuntos, de normas aplicáveis à licitações e contratos destes entes. 
A Lei das Estatais traz um compêndio de regras que possibilitam otimizar e aumentar a eficiência das contratações, em termos de tempo, custo, qualidade e transparência, o que resulta em aprimoramento da governança e gestão das contratações por ela regidas.
Nesse sentido considera-se que a aplicação da nova Lei não deve se restringir a somente novos projetos, e que os benefícios e boas práticas propostos pela nova legislação devem ser utilizados tanto em novos projetos, como naqueles já em curso, caso em que os benefícios de sua aplicação devem ser estudados.
Portanto, considerando que a aplicação da nova legislação constitui uma oportunidade de melhoria nas contratações públicas, será proposto recomendar ao Metrô-DF que adote providências para a aplicação da Lei 13.303/2016 nos procedimentos licitatórios que serão ainda publicados, mas cuja fase interna tenha sido iniciada anteriormente à data prevista no art. 91 daquela lei, com vistas à obtenção dos potenciais benefícios apresentados pela nova legislação.
Verificou-se, ainda, que inexiste regulamentação específica do Metrô/DF sobre a Lei das Estatais, o que demonstra o não atendimento ao art. 40 da Lei 13.303/2016. Contudo, tal artigo não delimitou prazo para seu atendimento. Sendo assim, será proposto recomendar ao Metrô-DF, também, que adote as providências necessárias para a elaboração do regulamento de que trata o mencionado dispositivo legal.
No mesmo sentido, será proposto recomendar ao Ministério das Cidades que atualize o Manual de Instruções para Aprovação e Execução dos Programas e Ações do Ministério das Cidades - MICE (Portaria 164/2013, com alterações posteriores) para contemplar a obrigatoriedade de aplicação da Lei 13.303/2016 nas contratações que vierem a ser realizadas quando os intervenientes executores forem empresas públicas ou sociedades de economia mista.
Em relação às determinações do Acórdão 1922/2019-TCU-Plenário, as informações obtidas nesta auditoria e já juntadas aos autos do TC Processo 023.744/2016-2 demonstram que o Metrô-DF adotou providências no sentido de promover as adequações no projeto da obra, principalmente no que se refere a revisão da análise estrutural e investigações geológicas e geotécnicas, o que resultou na revisão do quantitativo de aço e concreto utilizados, e, consequentemente na estimativa de preço utilizada.  
Proposta de encaminhamento
Ante todo o exposto, submetem-se os autos à consideração superior, propondo:
1.1. recomendar à Companhia do Metropolitano do Distrito Federal (Metrô-DF) , com fundamento no art. 250, III, do Regimento Interno do TCU, que:
1.1.1. avalie a conveniência e a oportunidade de aplicar a Lei 13.303/2016 aos processos licitatórios que serão ainda publicados, mas cuja fase interna tenha sido iniciada anteriormente à data prevista no art. 91 daquela lei, com vistas à obtenção dos potenciais benefícios apresentados pela nova legislação;
1.1.2. adote as providências que se fizerem cabíveis com vistas à elaboração da regulamentação específica sobre licitações e contratos de que trata o art. 40 da Lei 13.303/2016.
1.2. recomendar ao Ministério das Cidades, com fundamento no art. 250, III, do Regimento Interno do TCU, que atualize o Manual de Instruções para Aprovação e Execução dos Programas e Ações do Ministério das Cidades - MICE (Portaria 164/2013, com alterações posteriores) para contemplar a obrigatoriedade de aplicação da Lei 13.303/2016 nas contratações que vierem a ser realizadas quando os intervenientes executores forem empresas públicas ou sociedades de economia mista, haja vista a expiração do prazo de transição previsto no art. 91 daquela lei.”

não há.

Não atuou.

RELATÓRIO DE AUDITORIA. FISCOBRAS 2018. CONTRATAÇÃO DE EMPRESA PARA EXECUÇÃO DAS OBRAS CIVIS DE EXPANSÃO DA LINHA 1 - TRECHO SAMAMBAIA DO METRÔ NO DISTRITO FEDERAL. APLICAÇÃO DA LEI 13.303/2016 AOS PROCESSOS LICITATÓRIOS QUE SERÃO PUBLICADOS. ELABORAÇÃO DA REGULAMENTAÇÃO ESPECÍFICA SOBRE LICITAÇÕES E CONTRATOS. RECOMENDAÇÕES. CIÊNCIA.

RELATÓRIO DE AUDITORIA (RA)

Secretaria de Fiscalização de Infraestrutura Urbana (SeinfraUrbana).

Trata-se de auditoria realizada na Companhia do Metropolitano de Brasília (Metrô-DF) , no Ministério das Cidades e na Caixa Econômica Federal, com o objetivo de avaliar a conformidade do Edital de Concorrência 02/2018 e seus anexos, o qual tem como objeto a contratação de empresa para execução das obras civis de expansão da Linha 1 – Trecho Samambaia do METRÔ, no Distrito Federal.
2.	A partir do objetivo do trabalho e a fim de avaliar em que medida os recursos estão sendo aplicados de acordo com a legislação pertinente, formularam-se as seguintes questões:
O orçamento da obra encontra-se devidamente detalhado (planilha de quantitativos e preços unitários) e acompanhado das composições de todos os custos unitários de seus serviços?
Os preços dos serviços definidos no orçamento da obra são compatíveis com os valores de mercado?
O procedimento licitatório foi regular?
As adequações determinadas pelo Acórdão 1922/2019-TCU-Plenário foram ajustadas no presente Edital.
3.	De início, cabe salientar que a equipe de fiscalização excluiu do escopo da auditoria os pontos abordados pela fiscalização do TCDF e detalhados no relatório precedente, para que não ocorresse sobreposição e retrabalho.
4.	Também cabe registrar que as obras de expansão e modernização do Metrô-DF foram objeto de auditoria do TCU (TC Processo 011.498/2015-3) que originou o Acórdão 1992/2016-TCU-Plenário, com determinações ao Metrô-DF para adoção de providências acerca da insuficiência de detalhamento das peças estruturais, cujo monitoramento está sendo realizado no âmbito do TC Processo 023.744/2016-2.
5.	Em relação às duas primeiras questões relacionados no item 2 deste voto, os testes aplicados pela unidade técnica não evidenciaram achados materialmente relevantes merecedores de análise deste Tribunal.
6.	Entretanto, no tocante à regularidade da condução da licitação, foi constatado que os procedimentos do Edital tiveram como base legal a Lei 8.666/93, Lei de Licitações e Contratos da Administração Pública, em detrimento da aplicação da Lei 13.303/2016 (Lei das Estatais) . 
7.	A Lei das Estatais foi publicada em 1º/7/2016, com o objetivo de regulamentar o art. 173 da Constituição Federal, e “dispõe sobre o estatuto jurídico da empresa pública, da sociedade de economia mista e de suas subsidiárias, abrangendo toda e qualquer empresa pública e sociedade de economia mista da União, dos Estados, do Distrito Federal e dos Municípios que explore atividade econômica de produção ou comercialização de bens ou de prestação de serviços”. Esse normativo regulamentou todo o procedimento da realização de licitações das empresas estatais e trouxe um conjunto de regras que possibilitam otimizar e aumentar a eficiência das contratações, em termos de tempo, custo, qualidade e transparência.
8.	Apesar da entrada em vigência a partir de sua publicação, o legislador optou por conceder prazo de 24 meses para que as estatais promovessem as regulamentações necessárias, o que flexibilizou sua utilização até a data de 1º/7/2018.
9.	Ocorre que, mesmo após essa data limite, uma vez que o Edital 2/2018 do Metrô-DF, foi publicado na data de 20/09/2018, com base em argumentos da Diretoria Técnica do Metrô-DF e em parecer jurídico da Procuradoria Geral do Distrito Federal (Evidências 3, 4, 5, e 7) , o Metrô-DF decidiu utilizar o regime jurídico da Lei 8.666/93 para a licitação em questão. 
10.	Em resumo, a mencionada diretoria argumenta que, desde 2014, as peças técnicas da fase interna da licitação foram elaboradas tendo como base a Lei 8.666/93 e a Lei 10.520/2002 (Lei do Pregão) e que, desde a publicação da Lei das Estatais, nenhum ato administrativo determinou ou regulamentou a migração gradual de licitações em fase interna ou na fase externa, tanto no âmbito federal como no distrital.  
11.	Por sua vez, o Parecer da Procuradoria Geral do Distrito Federal, de 14/06/2018, (Evidência 7) concluiu pela possibilidade de continuidade do processo licitatório em tela em conformidade com a Lei 8.666/93, sob o argumento de que interpretar e aplicar a nova norma de forma antagônica aos critérios técnicos utilizados na fase interna da licitação, estruturada com base em lei anterior,  ocasionaria paralisação do procedimento, o que seria contrário ao interesse público, devido à iminente publicação do edital. 
12.	Em essência, a discussão que se apresenta é a possibilidade de uma estatal utilizar as regras definidas em normativo de licitação anterior a Lei 13.303/16 para a estruturação de edital publicado após decorrido o prazo de 24 meses da publicação da mencionada lei, sob a alegação de que os estudos da fase interna tiveram início em data anterior ao limite legal de 1º/7/2018.
13.	Desde sua publicação, a Lei de Responsabilidade das Estatais suscitou diversas dúvidas afetas ao prazo para sua completa aplicação. Tal controvérsia decorreu do fato de que, por um lado, seu art. 97 estabelecia que a lei entraria em vigor a partir de sua publicação; e por outro, em seu art. 93, que as empresas estatais, constituídas anteriormente a 30 de junho de 2016 teriam 24 meses para promoverem as adequações necessárias para a aplicação da nova lei.
14.	A aparente controvérsia foi dirimida pelo art. 71 do Decreto 8.945/2016 que deixou clara a auto aplicabilidade da Lei 13.303, exceto quanto às seguintes hipóteses:
I - procedimentos auxiliares das licitações, de que tratam os art. 63 a art. 67 da Lei nº 13.303, de 2016;
II - procedimento de manifestação de interesse privado para o recebimento de propostas e projetos de empreendimentos, de que trata o § 4º do art. 31 da Lei nº 13.303, de 2016;
III - etapa de lances exclusivamente eletrônica, de que trata o § 4º da art. 32 da Lei nº 13.303, de 2016;
IV - preparação das licitações com matriz de riscos, de que trata o inciso X do caput do art. 42 da Lei nº 13.303, de 2016;
V - observância da política de transações com partes relacionadas, a ser elaborada, de que trata o inciso V do caput do art. 32 da Lei nº 13.303, de 2016; e
VI - disponibilização na internet do conteúdo informacional requerido nos art. 32, § 3º , art. 39 , art. 40 e art. 48 da Lei nº 13.303, de 2016 .
15.	O mencionado decreto, no § 2º do art. 71, deixou assente a permissão da “utilização da legislação anterior para os procedimentos licitatórios e contratos iniciados ou celebrados até a edição do regulamento interno referido no § 1º ou até o dia 30 de junho de 2018, o que ocorrer primeiro”, ou seja, enquanto as adaptações não fossem promovidas, dentro do prazo limite de 24 meses, poderia ser aplicada a lei antiga.
16.	Apesar dessa controvérsia ter perdido importância, uma vez decorrido neste momento o prazo máximo de transição previsto em lei, a equipe técnica deste Tribunal identificou que os procedimentos licitatórios do “Edital de Concorrência 02/2018 do Metrô-DF”, tiveram como base a Lei 8.666/93 (Lei Geral de Licitações e Contratos da Administração Pública) , em detrimento da Lei 13.303/2016 (Lei das Estatais) . 
17.	A essência da discussão está no fato de o legislador não ter explicitado se esse início do procedimento licitatório se refere à sua efetiva publicação ou ao começo do planejamento da licitação, em sua fase interna/preparatória. No presente caso, os estudos para as obras se iniciaram em 2014 (Evidência 4) .
18.	Entendo não haver dúvida em relação ao momento a ser considerado como de início do procedimento, isso porque não se pode ampliar a interpretação de concessão dada pelo legislador para uma transição de normativos. Com isso, a melhor interpretação é a de que a transição vale para licitações que tiveram seu edital “publicado” entre a edição do regulamento interno referido no § 1º ou até o dia 30 de junho de 2018, o que ocorrer primeiro.
19.	E os motivos para essa interpretação são simples. Em primeiro lugar, não seria razoável supor que o legislador fornecesse tempo indeterminado para a utilização da lei antiga, pois, caso prevalecesse a tese encampada pela equipe técnica do Metrô, qualquer objeto que tivesse seus estudos iniciados anteriormente à data de publicação da Lei 13.303, 1º/7/2016, poderia ser licitado por uma empresa estatal com base na Lei 8.666/93, mesmo que decorrido um prazo elevado. Seria ampliar em demasia uma flexibilidade pensada pelo legislador para harmonizar a transição dos comandos de uma lei nova.
20.	Em segundo, o prazo de dois anos definido para a mencionada transição foi suficiente para que todos os procedimentos de adaptação tivessem sido incorporados pelas estatais, seja em relação à definição de seus regulamentos internos, seja no tocante aos ajustes dos estudos desenvolvidos na fase interna. Não seria razoável a alegação de que houve surpresa para a equipe técnica por comandos exigidos em uma nova lei ou de que haveria custos de ajustes para um suposto “inédito” normativo, decorridos 24 meses de sua publicação.
21.	Em terceiro, é da data de publicação do edital que as empresas concorrentes têm ciência do objeto a ser licitado e, automaticamente, começam a investir recursos na preparação de suas propostas. A preservação dos comandos contidos em lei anterior visou manter o equilíbrio econômico nos contratos firmados pela Administração com particulares no interregno transitório. Passado esse período, natural que as empresas submetidas à nova lei já tivessem adaptado todos os seus procedimentos.
22.	Firmado esse posicionamento, entendo que, apesar da condução incorreta do procedimento pelo Metrô, seria desproporcional determinar a anulação de todo certame em função de todos os custos incorridos. Não obstante, oportuno que seja dada ciência à estatal da necessidade de aplicação da Lei 13.303/2016 nos procedimentos licitatórios que serão ainda publicados, mesmo que a fase interna tenha sido iniciada anteriormente à data prevista no art. 91 daquela lei, com vistas à obtenção dos potenciais benefícios apresentados pela nova legislação.
23.	Também oportuno que seja recomendado ao Ministério do Desenvolvimento Regional, substituto do Ministério das Cidades na nova estrutura do Governo Federal, que atualize o seu Manual de Instruções para Aprovação e Execução dos Programas e Ações do Ministério para contemplar a obrigatoriedade de aplicação da Lei 13.303/2016 nas contratações que vierem a ser realizadas quando os intervenientes executores forem empresas públicas ou sociedades de economia mista.
24.	No tocante às determinações do Acórdão 1922/2019-TCU-Plenário, as informações obtidas nesta auditoria, juntadas aos autos do TC Processo 023.744/2016-2 demonstram que o Metrô-DF adotou providências no sentido de promover as adequações no projeto da obra.
25.	Por fim, deixo de acolher a orientação para que a estatal adote as providências que se fizerem cabíveis com vistas à elaboração da regulamentação específica sobre licitações e contratos de que trata o art. 40 da Lei 13.303/2016, pois constato que o referido documento foi publicado no site da companhia (http://www.metro.df.gov.br/wp-content/uploads/2017/06/regulamento_licitacoes_metrodf-rev-2.1.pdf) em 4/4/2019.
Ante o exposto, voto por que este Tribunal aprove o acórdão que ora submeto à apreciação deste Colegiado.
TCU, Sala das Sessões Ministro Luciano Brandão Alves de Souza, em 25 de setembro de 2019.
Ministro JOÃO AUGUSTO RIBEIRO NARDES 
Relator